【裁判字號】    87,上,2
【裁判日期】    900129
【裁判案由】    分割共有物
【裁判全文】
臺灣高等法院高雄分院民事判決  八十七年度上字第二號
    上  訴  人  甲○○
    訴訟代理人  陳里己律師
                蔡淑媛律師
    被  上訴人  乙○○        .
    訴訟代理人  吳建勛律師
                吳賢明律師
                游雪莉律師
右當事人間請求分割共有物事件，上訴人對於中華民國八十六年七月三十日台灣屏東
地方法院八十五年度訴字第九六０號第一審判決提起上訴，本院判決如左：
      主      文
原判決廢棄。
兩造共有坐落屏東縣萬丹鄉○○段九一○之一號、地目建、面積九六五平方公尺土地
依下列方法分割：如附圖(一)所示編號Ｂ１部分面積一五一平方公尺及編號Ｂ２部分面
積一三四平方公尺土地分歸被上訴人乙○○所有；編號Ｃ１部分面積二０三平方公尺
及編號Ｃ２部分面積三六七平方公尺土地分歸上訴人甲○○所有；編號Ａ部分面積一
一０平方公尺土地分歸兩造共同取得，並按應有部分上訴人甲○○三分之二、被上訴
人乙○○三分之一比例保持共有。
第一、二審訴訟費用由被上訴人乙○○負擔三分之一，餘由上訴人甲○○負擔。
      事      實
甲、上訴人方面：
一、聲明：求為判決如主文所示。
二、陳述：除引用與原審判決書記載相同者外，另補稱：
（一）兩造對於按應有部分比例分割並無異議，惟究應採八十八年四月十六日之土地
      複丈成果圖（即附圖(二)），抑或八十九年十月十三日之土地複丈成果圖（即附
      圖(一)），即有不同意見，惟查：
  １、上訴人主張系爭土地除Ａ部分外，分成四塊（Ｂ１、Ｂ２、Ｃ１、Ｃ２），主
      因為Ｃ１部分及Ｃ２上部分均有建物，且目前為有上訴人及陳陽財居住使用中
      ，是以，分割方案應以土地上是否有建物為優先考量。
  ２、被上訴人雖主張以附圖(二)為依據，惟其分割方法之一係將系爭土地除Ａ部分外
      ，分成二塊（即Ｆ部分及Ｂ＋Ｃ＋Ｄ＋Ｅ１＋Ｅ２部分），然本分割方案之缺
      點在於Ｆ部分上有上訴人所建造之紅瓦平房，且目前仍由上訴人居住使用中，
      不宜分歸被上訴人取得。被上訴人另一分割方法係將系爭土地除Ａ部分外，分
      成四塊（即Ｆ、Ｅ１＋Ｅ２＋Ｄ部分、Ｃ、Ｂ部分）其中Ｅ１＋Ｅ２＋Ｄ及Ｂ
      部分由被上訴人取得，然本分割方案之缺點在於Ｅ１部分為上訴人所建造之紅
      瓦平房一部分，目前為上訴人居住使用中，倘分歸被上訴人取得，則上訴人所
      有之紅瓦平房將遭破壞，有損房屋之價值。
（二）被上訴人爭執依附圖(二)所示之Ｅ１部分為其所有，然Ｅ１部分紅瓦平房為上訴
      人建造所有，並經  鈞院命測量人員指界無誤，足認被上訴人要求分得Ｅ１部
      分無理由。
（三）被上訴人所主張依附圖(二)分為四塊土地，與上訴人主張依附圖(一)分成四塊土地
      ，其中二者之差異僅在於Ｃ部分（或Ｃ１部分）（即附圖(二)所示為Ｃ部分，附
      圖(一)所示為Ｃ１部分）究應分得多少面積﹖經查，Ｃ部分（Ｃ１部分）上蓋有
      另一被上訴人陳陽財所有之建物（嗣經上訴人拍定取得），其建物面積僅有二
      ０三平方公尺（即Ｃ１部分面積），自無須依附圖(二)所示將Ｃ１部分面積擴張
      為二八五平方公尺。
（四）附圖(二)係以共有人係三人為前提，惟目前共有人僅剩二人，自不應直接將另一
      被上訴人陳陽財應得之Ｃ部分面積分歸上訴人取得，而應將其多出之面積（２
      ８５平方公尺減２０３平方公尺等於８２平方公尺）分割至Ｆ部分，以利土地
      利用。
三、證據：除引用原審立證方法外，補提：屏東地方法院不動產權利移轉證書影本乙
    份、土地及建物登記謄本影本各乙份、土地及建物所有權狀影本各乙份、分割方
    案示意圖乙份及分割方案圖。
乙、被上訴人方面：
一、聲明：求為判決：
（一）上訴駁回。
（二）第一、二審訴訟費用由上訴人負擔。
二、陳述：除引用與原審判決書記載相同者外，另補稱：
（一）被上訴人乙○○主張附圖(二)所示Ｅ１上之紅瓦平房為其於民國五十幾年間自行
      斥資興建，所有權屬被上訴人所有，惟上訴人主張該紅瓦平房為伊所有。
（二）被上訴人斟酌共有物之性質、經濟效用及全體共有人之利益，主張依附圖(二)所
      示分割，Ａ部分為道路保持共有，Ｂ、Ｃ、Ｄ、Ｅ１、Ｅ２部分均由上訴人甲
      ○○取得。Ｆ部分則分由被上訴人乙○○取得。理由如下：
  １、本件系爭土地為建地，為了將來之發展空間及經濟效益，於分割時應儘可能讓
      各共有人分得一塊完整可利用之土地，非萬不得已實不應將系爭土地分成四小
      塊使各共有人之持分分成兩塊小土地，而無法完整規劃利用。
  ２、復按本件系爭土地上之建物，除原為陳陽財所有之門牌號碼屏東市萬丹鄉土庫
      厝十之一號之二層樓建物（其為民國五十八年興建），或認為尚有經濟價值而
      有予以保留之必要外，其餘之房屋均為五、六十年以上之老舊平房，不但年久
      失修亦非古蹟而有保留之價值，故顯無為保留該平房而強將各共有人之持分分
      為兩塊土地，降低土地之利用價值之必要，是以，本件應將系爭土地分割成完
      整之兩塊土地，分由兩造所有，始符民法第八百二十三條第一項鼓勵消滅物之
      共有狀態，以利融通與增進經濟效用之立法本旨。
  ３、再者，原審判決以上訴人甲○○之妻現仍居住於系爭土地上之磚造三合院平房
      北側之東半部及東廂，而認除上訴人之妻所居住之平房外，其餘均無保留之必
      要，然查，上訴人於訴訟中亦自承於系爭土地之南側（即地號九二五之一）已
      另購三層樓房一棟，實無再屈居於此陋屋之理，且上訴人之妻乃於本件紛爭發
      生時，為阻礙系爭土地之分割始暫時居於該平房內。又據側面消息得知，上訴
      人待本件分割土地案件確定之後，即要將地上建物拆除，重新整地興建現代樓
      房，故本件根本沒有必要因上訴人之妻目前暫居於該平房內，即捨整個土地之
      遠景及經濟價值於不顧，而採納上訴人之方案將系爭土地分成四部分，此顯為
      損人又不利己之事。
  ４、退萬步言，果鈞院因特殊考量，仍認系爭土地上之磚造三合院平房有繼續保留
      之必要，而要將系爭土地分割成四部分，則其中位於附圖(二)之Ｅ１部分之紅瓦
      平房其所有權係被上訴人乙○○所有，故請鈞院按照附圖(二)所示分割，而將
      原分為被上訴人陳陽財所有之Ｃ部分改分由上訴人甲○○所有即可，至於被上
      訴人乙○○部分仍維持原分割之情形，如此方能兼顧地上建物所有權與土地所
      有權同屬一人，而無  損鈞院繼續保留地上建物而為分割之美意。
三、證據：除引用原審立證方法外，補提：台灣省屏東縣土地登記簿影本五份、戶籍
    登記簿謄本影本乙份、平面圖乙份、房屋繳款書影本乙份、土地登記謄本影本二
    份及分割方案圖，並聲請履勘現場。
丙、本院依聲請調閱屏東縣萬丹鄉公所就李罔市所有座落屏東縣萬丹鄉○○段九二五
    之一地號、建號六九五之建物建照及使用執照全卷參辦；並函請屏東縣屏東地政
    事務所測量及製作變更複丈成果圖。
      理      由
一、查原被上訴人陳陽財所有系爭土地之應有部分三分之一及其所有坐落系爭土地門
    牌號碼屏東市萬丹鄉土庫厝十之一號之建物，於訴訟中已由上訴人甲○○因拍定
    而取得，並於八十九年六月二十九日移轉登記完畢，有台灣屏東地方法院不動產
    權利移轉證書及土地、建物登記謄本附卷可稽（見本院卷(二)第八十八～九十頁）
    ；茲據上訴人甲○○聲明由其就陳陽財部分承當訴訟，被上訴人乙○○亦無爭執
    ，於法並無不合，先予敘明。
二、本件被上訴人起訴主張：系爭坐落屏東縣萬丹鄉○○段九一○之一號、建、面積
    九六五平方公尺之土地為兩造所共有，所有權應有部分被上訴人為三分之一，上
    訴人為三分之二，系爭土地並無不能分割之情形，兩造亦無不能分割之協議，惟
    無法達成分割方法之協議，爰訴請裁判分割如附圖(二)之分割方法等情。
三、上訴人則以：系爭土地伊已取得所有權應有部分三分之二，伊同意分割，但應依
    附圖(一)之方法分割為適當等語置辯。
四、查被上訴人主張前開事實，已據其提出土地所有權狀二紙、土地登記簿謄本及地
    籍圖謄本各一件為證，且有上訴人所提出之不動產權利移轉證書與土地建物登記
    謄本可稽，自堪信為真實。上訴人並不同意被上訴人所提之分割方案，是兩造不
    能協議決定分割方法甚明。按共有人得隨時請求分割共有物，但因物之使用目的
    不能分割或契約定有不可分割之期限者，不在此限，又共有物之分割，依共有人
    協議之方法行之，分割之方法不能協議者，法院得依任何共有人之聲請，以原物
    分配於各共有人，民法第八百二十三條第一項、第八百二十四條第一項第一款分
    別定有明文。查系爭土地係建地，依其使用目的並無不能分割之情形，兩造間亦
    無不分割之約定，復為兩造所不爭執，而兩造又不能達成分割協議，依上開規定
    ，被上訴人請求分割系爭土地，自屬有據，應予准許。
五、次按共有人因共有物分割之方法不能協議決定，而提起請求分割共有物之訴，應
    法院依民法第八百二十四條第二項命為適當之分配，不受任何共有人主張之拘束
    。又分割共有物時法院應斟酌當事人之聲請、共有物之性質、經濟效用及全體共
    有人之利益等公平決定之。經查系爭土地西側臨道路，臨道路部分為目前已不使
    用之豬舍，豬舍東側為陳陽財所建三層鋼筋混凝土造之樓房，樓房之東側連至系
    爭土地最東邊係古式三合院面南之「ㄇ」字型蓋瓦磚造平房，正房為廳堂此即兩
    造所稱之「紅瓦厝」，正廳東側為住房，東廂房現為住房，西廂房現為倉庫，均
    係由上訴人使用中，被上訴人乙○○則使用正廳西側房間部分；而系爭土地南側
    則有供通行之他人所有既成巷道，其餘為空地，另前述豬舍及上訴人甲○○中間
    作倉庫用磚造平房及被上訴人乙○○使用之磚造平房部分，皆已老舊，現亦為空
    屋，無人居住；又系爭土地南側另有同段土地屬上訴人甲○○與他人所共有等情
    ，有被上訴人提出之土地登記簿謄本附卷可稽，並經原審及本院會同地政事務所
    人員至現場勘測屬實，且製有勘驗筆錄與現場簡圖、照片及複丈成果圖在卷可憑
    （見本院卷(二)第一一八頁起）。另陳陽財原有系爭土地之應有部分三分之一及其
    所有坐落系爭土地門牌號碼屏東市萬丹鄉土庫厝十之一號之建物，於訴訟中已由
    上訴人甲○○拍定取得，並於八十九年六月二十九日登記完畢，而由上訴人甲○
    ○依法承當訴訟。然就系爭土地分割方法，被上訴人乙○○主張依附圖(二)方法予
    以分割，由乙○○取得Ｆ部分，惟Ｆ部分之東側廂房房屋目前仍由上訴人夫妻居
    住使用中，業經原審及本院勘測屬實（見本院卷(二)第一一八頁），故上述分割方
    法未考量系爭土地使用現狀，殊不足採。被上訴人乙○○另謂如不能依上述分得
    Ｆ部分，則主張依附圖(二)由乙○○取得Ｂ、Ｄ、Ｅ１、Ｅ２部分，但查Ｅ１部分
    即為上訴人甲○○現所使用之正廳（即紅瓦厝）與其東側住房之一部分，若依此
    分割方法，將有礙於紅瓦古厝之整體利用及經濟價值，且審酌被上訴人並未居住
    或使用系爭土地及其上房屋，已經多年，而紅瓦厝部分之屋瓦係由上訴人修繕，
    亦為被上訴人所不爭執（見本院卷(二)第一一八頁背面），復參之上訴人為長男，
    被上訴人為三男，如兩造均對其等所稱紅瓦厝之正廳欲分歸自己取得，亦應依古
    禮分歸長男之上訴人取得，較符倫常次序，是被上訴人主張分割方法自不足採。
    而上訴人主張依附圖(一)方法分割，即Ｃ１與Ｃ２部分由上訴人取得，Ｂ１與Ｂ２
    部分由被上訴人取得，Ａ部分留為兩造共有之道路用地，經核Ｃ２部分即為上訴
    人現使用正廳與廂房等部分，如分歸上訴人取得較符上述現況與倫常，而Ｃ１部
    分即為三層樓房部分，可免拆屋之損害；且被上訴人分得Ｂ１部分現為荒廢豬舍
    與空地，更西臨道路，其價值較高，正可彌補其分得中間位置之Ｂ２部分。本院
    經審酌上情及分割共有物之系爭土地現狀、兩造各使用之土地情形及意願、對外
    通行問題、土地經濟利用價值，綜合整體之考量，認以原物按各共有人應有部分
    依附圖(一)所示方法予分割為適宜。綜上所述，原審就系爭土地所採分割方法未及
    審酌共有變動情形，自有未洽，上訴意旨指摘原判決不當，求予廢棄改判，為有
    理由，應由本院予以廢棄改判如主文第二項所示。
六、據上論結：本件上訴為有理由，依民事訴訟法第四百五十條、第七十九條但書，
    判決如主文。
中      華      民      國    九十      年      一      月    二十九    日
                                      臺灣高等法院高雄分院民事第五庭
~B1審判長法官  蔡明宛
~B2法      官  李炫德
~B3法      官  林健彥
右為正本係照原本作成。
如對本判決上訴，須於判決送達後二十日內向本院提出上訴狀，其未表明上訴理由者
，應於上訴後二十日內向本院提出上訴理由書（均須按他造當事人之人數附繕本）。
上訴時應提出委任律師或具有律師資格之人之委任狀，並依附註條文規定辦理。
中      華      民      國    九十      年      一      月     三十     日
~B法院書記官  廖素珍
附註：
民事訴訟法第四百六十六條之一：
對於第二審判決上訴，上訴人應委任律師為訴訟代理人，但上訴人或其法定代理人具
有律師資格者，不在此限。
上訴人之配偶、三親等內之血親、二親等內之姻親，或上訴人為法人、中央或地方機
關時，其所屬專任人員具有律師資格並經法院認為適當者，亦得為第三審訴訟代理人
。
第一項但書及第二項情形，應於提起上訴或委任時釋明之。
                                                                        Ｈ


司法院資訊處製作；財團法人民間司法改革基金會備份。
